【裁判字號】    95,簡,607
【裁判日期】    951129
【裁判案由】    食品衛生管理法
【裁判全文】
臺北高等行政法院判決
                                     95年度簡字第00607號
原      告  悅柔國際有限公司
代  表  人  甲○○（董事）
被      告  臺北縣政府
代  表  人  乙○○（縣長）
上列當事人間因食品衛生管理法事件，原告不服行政院衛生署中
華民國95年8 月1 日衛署訴字第0950018618號訴願決定，提起行
政訴訟，本院判決如下：
    主  文
原告之訴駁回。
訴訟費用由原告負擔。
    事  實
一、事實概要：原告為販售「艾特萊芙」食品，在民國95年2 月
    1 日出刊之常春月刊第275 期（2 月號）第31頁刊載「痛風
    不只是痛而已？！就像冰山一角，Active Live 艾特萊芙帶
    給您另一種選擇，恢復您活躍的人生．．．痛風有50% 的危
    險是在看不見的地方，痛只是冰山的一角，若是沒有好好治
    療，可能會造成致命的後遺症，包括腎病變、心臟血管疾病
    ．．．總代理：悅柔國際有限公司．．．電話：00-00000000
    」等內容涉及誇張、易生誤解詞句之廣告（下稱系爭廣告）
    ，為行政院衛生署中醫藥委員會查獲，報由行政院衛生署函
    移臺北縣政府衛生局查處，該局查證結果，原告坦認刊登上
    開廣告，被告乃以其違反食品衛生管理法第19條第1項 規定
    ，依同法第32條第1 項規定，於95年3 月20日以北府衛藥字
    第0950017991號行政處分書，處原告新臺幣（下同）3 萬元
    罰鍰。原告不服提起訴願，遭決定駁回，遂提起行政訴訟。
二、兩造聲明：
  (一)原告聲明：
    1.訴願決定及原處分均撤銷。
    2.訴訟費用由被告負擔。
  (二)被告聲明：
    1.駁回原告之訴。
    2.訴訟費用由原告負擔。
三、兩造之爭點：系爭廣告有無涉及誇張、易生誤解之情事？
  (一)原告主張之理由：
    1.食品衛生管理法第19條第1項固規定：「對於食品、食品
      添加物或食品用洗潔劑所為之標示、宣傳或廣告，不得有
      不實、誇張或易生誤解之情形。」惟被告對原告於常春月
      刊刊登系爭廣告之警示性文字，是否有不實、誇張或易生
      誤解之情形，依行政程序法第96條第3 款暨行政罰法第7
      條規定，應負舉證責任並說明理由。
    2.臺北縣政府衛生局於95年2 月27日以北衛藥字第95001433
      7 號函指示原告於95年3 月8 日下午2 時至臺北縣政府衛
      生局說明。經原告之代理人舉證說明系爭廣告所載「．．
      ．痛風有50% 的危險是在看不見的地方，痛只是冰山一角
      ，若是沒有好好的治療，可能會造成致命的後遺症，包括
      腎病變、心臟血管疾病．．．」等警示性文字，係摘自訴
      願機關網頁所載：「長期高尿酸血症可能引起痛風性關節
      炎、腎臟病、尿路結石，並常併有高脂血症、糖尿病及心
      血管疾病。」；及93年台北市立萬芳高中曾柏瑄同學所作
      之論文「減肥藥真的能讓我瘦身嗎？」論述「痛風」此一
      單元所載：「近年來肥胖的比率越來越高，致罹患痛風的
      患者人數，不但增加，也越來越年輕化。多數患者以為痛
      風，頂多只是受疼痛而已，其實，痛風的疼痛並不是問題
      ，可怕的是它的併發症。痛風若未好好控制，腎功能首當
      其衝受害，若1 年未控制，約35% 的患者會有輕度至重度
      的腎功能受損，1-5 年未控制，則約有42% 腎功能可能受
      損，5 年以上未控制，腎功能受損機率更高達7 成以上。
      痛風甚至也已被列為心臟病的危險因子。高尿酸會使尿酸
      結晶沈澱，隨著血液在體內各處流竄，若造成心血管阻塞
      ，即會引發缺血性心臟病；且尿酸濃度越高，也越容易形
      成血栓。此外，高尿酸和三酸甘油脂、膽固醇高的高血脂
      症也有連帶關係，約有50% 的痛風對人體的威脅，是在隱
      藏之處，讓人難以發現，而造成更嚴重的後果。」；與
      0000-00-00 00:26: 30的YAHOO 奇摩知識網頁上，發問者
      LegendKiller公開提問，為什麼罹患痛風的比例，男大於
      女？比例多少？0000 -00-00 00:32:22回答者Ki公開提出
      之說明：「．．．近年來人肥胖的比例越來越高，以致罹
      患痛風的患者不但增加，也越來越年輕化。多數患者以為
      痛風若不善加控制，頂多就是受疼痛吧！台北市立和平醫
      院兼任內科醫師陳清朗表示，痛風的疼痛其實並不是問題
      ，可怕的是它的併發症。痛風若未好好控制，腎功能首當
      其衝受害，1 年未控制，約35% 的患者會有輕度至重度的
      腎功能受損，1~5 年未控制，則約有42% 腎功能可能受損
      ，5 年以上未控制，腎功能受損機率更高達7 成以上。痛
      風甚至也已被列為心臟病的危險因子。陳清朗說，尿酸高
      會使尿結晶沈澱，隨著血液在體內各處流竄，若造成心血
      管阻塞，則會引發缺血性心臟病；且尿酸濃度越高，也越
      容易形成血栓。此外，尿酸高和三酸甘油脂、膽固醇高的
      高血脂症也有連帶關係，約有50% 的痛風對人體的威脅，
      是在看不見之處。」該廣告所用詞句非原告所創造，屬醫
      學事實之陳述，應無涉及誇大不實易生誤解之處。
    3.依訴願機關行政院衛生署網站所設食品衛生處之「食品廣
      告標示詞句涉及誇張易生誤解或醫療效能之認定表」，食
      品廣告未涉及生理功能、五官臟器或改變身體外觀，未引
      用訴願機關行政院衛生署衛署食字號或相當意義詞句，該
      食品廣告標示詞句即不涉及虛偽、誇張或易生誤解之情形
      。原告於常春月刊第275 期第31頁刊登販售之「光明素」
      與「艾特萊芙」等食品廣告，就「光明素」食品註明有「
      眼睛健康的元素」等說明文字，另就「艾特萊芙」食品註
      明有「100%純天然草本植物成份素食可服用及帶給您另一
      種選擇恢復您活躍的人生」等說明文字，系爭食品廣告之
      左刊頭及右側下方分別刊載「痛風不只是痛而已？！就像
      冰山一角」與「痛風有50% 的危險是在看不見的地方，痛
      只是冰山一角，若是沒有好好的治療，可能會造成致命的
      後遺症，包括腎病變、心臟血管疾病。而且，合併肥胖、
      高血壓、糖尿病的患者，問題就更嚴重了。」等屬醫學常
      識之警示性文字，顯示該食品廣告既未涉及生理功能、五
      官臟器或改變身體外觀，亦未引用訴願機關行政院衛生署
      衛署食字號或相當意義詞句，系爭食品廣告所標示詞句未
      涉及虛偽、誇張或易生誤解之情形甚明。
    4.原處分未依法在處分書說明處分理由及法令依據，顯然違
      反行政程序法第96條第3款暨行政罰法第7條之規定，其認
      事用法，顯有違誤。
  (二)被告主張之理由：
    1.按食品衛生管理法第19條規定：「對於食品、食品添加物
      或食品用洗潔劑所為之標示、宣傳或廣告，不得有不實、
      誇張或易生誤解之情形。食品不得為醫療效能之標示、宣
      傳或廣告。」又行政院衛生署為保護消費者權益，業以94
      年3月31日衛署食字第0940402395號函，修訂認定表內容
      ，並登載於行政院衛生署設置之食品資訊網公開網站供民
      眾參閱，其目的不僅提供消費者參考，亦提供食品業者欲
      刊登廣告前，有一依循之準則，惟原告為經營販售食品業
      ，本應了解食品衛生管理法相關規定，卻未善用公開資訊
      如行政院衛生署食品資訊網站所登載資料，或參閱相關法
      規而刊登違規廣告，顯有故意違法之意圖；退萬步言，縱
      無故意之圖，原告於刊登廣告前未曾向相關衛生主管機關
      諮詢，又於95年3 月8 日原告委任代理人丙○○至臺北縣
      政府衛生局說明時表示：「．．．案內廣告確為本公司所
      刊載．．．本公司因不諳食品衛生管理法，才會誤觸．．
      ．」其既自承不諳法令，則更須尋求正確資訊後，再為廣
      告行為，故其推託不懂法令，顯有過失。
    2.系爭廣告「痛風不只是痛而已？！就像冰山一角．．．痛
      風有50%的危險是在看不見的地方，痛只是冰山的一角，
      若是沒有好好治療，可能會造成致命的後遺症，包括腎病
      變、心臟血管疾病．．．」等詞句並佐以「艾特萊芙Act-
      ive Live」、「光明素Iand I」等產品圖片，其所傳達消
      費者訊息之整體表現，已使消費者足認食用原告所販售之
      「艾特萊芙」及「光明素」等食品，即可改善「痛風」現
      象及使眼睛健康，整體表現顯已違反認定表內容之規定，
      涉及誇大、欺瞞及誤導消費者認為其產品具有預防、改善
      、減輕或治療所述疾病或特定生理之功效。
    3.系爭廣告除刊有產品圖片外，另刊登公司名稱：悅柔國際
      有限公司，電話：00-00000000，全國各專賣藥局銷售中
      、消費者服務專線：0000000000…等字樣，意圖將違規廣
      告與產品結合，顯為特定產品做銷售，可使消費者藉由電
      話途徑購得其產品，與各報章媒體及相關衛生學術單位研
      究之報導，並未對任何之食品或產品為推介，其二者意圖
      自有所不同。且再查，食品衛生管理法第19條規定及第32
      條規定，其違規之要件乃據消費者保護法施行細則第23條
      規定：「廣告，指利用電視、廣播、影片、幻燈片、報紙
      、雜誌、傳單、海報、招牌、牌坊、電腦、電話傳真、電
      子視訊、電子語音或其他方法，可使不特定多數人知悉其
      宣傳內容之傳播」。因此，原告既有刊登之事實即已構成
      處分要件，違反食品衛生管理法規定已臻明確。
    理  由
一、按「對於食品、食品添加物或食品用洗潔劑所為之標示、宣
    傳或廣告，不得有不實、誇張或易生誤解之情形。」「違反
    第十九條第一項規定者，處新臺幣三萬元以上十五萬元以下
    罰鍰；違反同條第二項規定者，處新臺幣二十萬元以上一百
    萬元以下罰鍰；一年內再次違反者，並得廢止其營業或工廠
    登記證照；對其違規廣告，並得按次連續處罰至其停止刊播
    為止。」為食品衛生管理法第19條第1 項及第32條第1 項所
    明定。
二、原告為販售「艾特萊芙」食品，在95年2 月1 日出刊之常春
    月刊第275 期（2 月號）第31頁刊載「痛風不只是痛而已？
    ！就像冰山一角，Active Live 艾特萊芙帶給您另一種選擇
    ，恢復您活躍的人生．．．痛風有50% 的危險是在看不見的
    地方，痛只是冰山的一角，若是沒有好好治療，可能會造成
    致命的後遺症，包括腎病變、心臟血管疾病．．．總代理：
    悅柔國際有限公司．．．電話：00-00000000 」等內容涉及
    誇張、易生誤解詞句之廣告，為行政院衛生署中醫藥委員會
    查獲之事實，有平面媒體廣告監視紀錄表及系爭廣告影本在
    原處分卷可稽，原告亦不否認系爭廣告為其所刊登，應堪認
    為真實。是被告據以科處原告3 萬元罰鍰，訴願決定予以維
    持，揆諸首開規定，並無不合。
三、原告雖主張系爭廣告所用前開警示性詞句非其所創造，屬醫
    學事實之陳述，並無涉及誇大不實易生誤解之處云云。惟查
    系爭廣告除刊載前述原告所稱之警示性醫學事實陳述外，並
    佐以產品Active Live 艾特萊芙之圖片及「總代理：悅柔國
    際有限公司．．．電話：00-00000000 ．．．全國各專賣藥
    局銷售中，消費者服務專線：0000000000，產品皆投保富邦
    產品責任險新台幣參仟萬元」等文句，顯係以販售「艾特萊
    芙」食品獲取利益為目的，並非單純提供民眾醫學常識之警
    示性文章，而以系爭廣告整體表現觀之，係藉提供醫學常識
    教育大眾之形態，結合其產品之推介廣告，誤導消費者認為
    其產品具有預防、改善、減輕或治療所述痛風之功效，被告
    認其涉有誇張、易生誤解之情事，並非無據。又原處分書已
    記載其處分理由及法令依據，並未違反行政程序法第96條第
    3 款規定。另原告經營販售食品業，刊登廣告前應確實明瞭
    並遵行食品衛生管理法相關規定，其違規刊登系爭廣告，縱
    非故意，難謂無過失，自應依法受罰，其主張均無可採。從
    而原處分及訴願決定均無違誤，原告仍執前詞聲請撤銷，為
    無理由，爰不經言詞辯論予以駁回（本件適用簡易訴訟程序
    ）。
據上論結，本件原告之訴為無理由，爰依行政訴訟法第233條、
第98條第3項前段，判決如主文。
中    華    民    國    95    年    11    月    29    日
                                   第四庭法  官  楊莉莉
上為正本係照原本作成。
本件以訴訟事件所涉及之法律見解具有原則性者為限，始得於本
判決送達後20日內向本院提出上訴狀並表明上訴理由，如已於本
判決宣示後送達前提起上訴者，應於判決送達後20日內補具上訴
理由（均按他造人數附繕本），且經最高行政法院許可後方得上
訴。
中    華    民    國    95    年    11    月   29     日
                                         書記官  林孟宗


司法院資訊處製作；財團法人民間司法改革基金會備份。
